臺灣高等法院高雄分院民事判決　　　　　93年度上易字第65號
上　訴　人　乙○○
訴訟代理人　湯瑞科律師
上　訴　人　甲○○
上列當事人間請求返還不當得利事件，兩造對於民國93年1 月30
日臺灣屏東地方法院92年度訴字第753 號第一審判決各自提起上
訴，本院於94年1 月5 日言詞辯論終結，判決如下：
    主  文
原判決關於駁回乙○○後開第二項之訴部分，暨該部分訴訟費用
之裁判均廢棄。
甲○○應再給付乙○○新台幣貳拾柒萬柒仟陸佰肆拾伍元，及自
民國九十三年一月二日起至清償日止，按週年利率百分之五計算
之利息。
甲○○之上訴駁回。
第一審（除確定部分外）、第二審訴訟費用由甲○○負擔。
    事實及理由
一、乙○○起訴主張：甲○○以原審法院九十一年度簡上字第一
    ０一號和解筆錄為執行名義，向執行法院聲請就伊所有財產
    為強制執行，得款新台幣（下同）五十五萬元五千二百九十
    元（五千二百九十元為執行費用）。惟上開和解筆錄中記載
    訴外人永泉圖書有限公司（下稱永泉公司）與伊「如要續約
    由雙方依原約內容繼續續約，並繼續給付精神慰問金壹拾壹
    萬元」部分，並不具有執行力，不適於強制執行。且伊與永
    泉公司於九十二年十一月五日與甲○○另定新約，約定租賃
    期間自九十二年八月一日起至九十三年一月三十一日止，租
    金每月一萬二千元，追溯自同年八月一日生效，並未有應給
    付精神慰問金之約定，亦無庸依照和解筆錄所載內容履行。
    甲○○竟以伊及永泉公司已經續約為由，依無執行力之和解
    筆錄聲請執行九十二年八月至十二月共五個月之精神慰問金
    五十五萬元，暨賠償執行費用五千二百九十元，核屬無法律
    上之原因而受利益，致伊受損害，爰依不當得利法律關係，
    請求甲○○給付五十五萬五千二百九十元，及加計法定遲延
    利息，並陳明願供擔保請准宣告假執行。
二、甲○○則以：伊於九十二年十一月五日與乙○○及永泉公司
    續訂租賃契約時，乙○○固拒絕繼續給付精神慰問金，然既
    已續約，承租人即應依照上開和解內容按月給付精神慰問金
    ，並經伊就該部分起訴請求履行，經原審法院屏東簡易庭以
    九十二年度屏簡字第三二四號判決認該訴訟欠缺權利保護必
    要而駁回確定，伊始逕以該和解筆錄為執行名義聲請強制執
    行，且經執行完畢，並無不當得利等語，資為抗辯。
三、原審就乙○○之請求，判決甲○○應給付二十七萬七千六百
    四十五元暨法定遲延利息，及依職權宣告假執行，並駁回乙
    ○○其餘之訴及假執行之聲請。兩造各就原判決敗訴部分聲
    明不服，請求廢棄原判決不利部分，乙○○並請求判命甲○
    ○應再給付二十七萬七千六百四十五元，及駁回對造之上訴
    ；甲○○並請求就廢棄部分，駁回乙○○在第一審之訴及假
    執行之聲請，及駁回對造之上訴。
四、兩造對於：(一)甲○○以上揭和解筆錄為執行名義，對乙○○
    所有財產強制執行，受償五十五萬五千二百九十元；(二)乙○
    ○於九十二年十一月五日與甲○○訂立租賃契約，約定租賃
    期間自九十二年八月一日起至九十三年一月三十一日止，租
    金每月一萬二千元，並追溯自同年八月一日生效。簽約時乙
    ○○不同意依和解內容另按月給付精神慰問金十一萬元等情
    ，並不爭執，且有和解筆錄、房屋租賃契約書（原審卷第四
    八頁、本院卷第一０二頁）為證，並經調閱執行法院九十二
    年度執字第二０四九二號執行卷宗核閱屬實，堪信為真實。
    是本件爭點為：(一)上開和解筆錄內容關於「如要續約的話由
    雙方依原約內容繼續續約，並繼續給付精神慰問金十一萬元
    」部分，是否具有執行力？(二)甲○○以該和解筆錄為執行名
    義，聲請執行乙○○之財產，是否構成不當得利？應返還之
    金額為何？茲分述如下：
　(一)原審法院九十一年度簡上字第一０一號排除侵害事件，原告
  　訴之聲明為「被告應將坐落屏東市○○路九號房屋屋內改變
    和屋外招牌拆除並回復原狀後將房屋交還原告及共有人」，
    即其訴訟標的乃所有物之排除侵害及返還請求權。而同事件
    固於九十二年一月十日在原審法院訴訟中成立和解，惟其和
    解內容為「甲○○同意就屏東市○○路九號房屋出租予永泉
    公司及乙○○，租金為每月六萬元（含應給付其他共有人之
    四萬八千元），租期自九十二年二月一日起同年七月三十一
    日止，永泉公司及乙○○於上開租賃期間願按月給付甲○○
    十一萬元之精神慰問金。如要續約由雙方依原約內容續約，
    並繼續給付精神慰問金十一萬元．．．」，係就當事人間成
    立租賃契約，所應給付租金及精神慰問金之約定，非就訴訟
    標的為之，乃就未經當事人聲明事項所為和解，該和解既在
    九十二年九月一日修正民事訴訟法施行前為之，亦不得依修
    正後同法第三百八十條之一之規定，主張得為執行名義，未
    生與確定判決同一效力，亦即九十二年九月一日新法施行前
    成立之訴訟外和解，並不生執行力，不得據為執行名義。
　(二)按強制執行非有強制執行法第四條所列之執行名義不得為之
　  ；無執行名義而為強制執行，將債務人之財產移轉於債權人
    或第三人時，實體上不生財產權移轉之效力，故在強制執行
    程序終結後，債務人得對於該債權人或第三人以訴主張其財
    產權（司法院院字第二七七六號解釋參照）。系爭訴訟外和
    解既未具執行力，非強制執行法第四條之執行名義，更非該
    條第二項「附有條件執行名義」之所指，執行法院原不得據
    為任何處分，其據以對債務人乙○○執行，使甲○○受償五
    十五萬五千二百九十元，按之上開說明，不生實體上財產權
    移轉之效力，則甲○○因之所受領之給付，核係無法律上原
    因而受利益，並致乙○○受有損害，自應返還其所受利益五
    十五萬五千二百九十元於乙○○。
　(三)又上開訴訟外和解，固不具確定判決之效力，惟仍具有私法
  　上契約之拘束力，即當事人間如要續約，除另有不同之約定
    外，原應受該和解內容之拘束。查甲○○於九十二年十一月
    五日與乙○○就系爭房屋之甲○○應有部分簽訂租賃契約，
    約定由甲○○按月向乙○○收取租金一萬二千元，雙方洽談
    時，甲○○固曾提及按月應另行給付精神慰藉金十一萬元，
    然因乙○○不同意，該部分乃未談成，甲○○亦未因此表示
    不租予乙○○，並由乙○○當場簽發五張支票支付租金等情
    ，除有租賃契約、面額各一萬二千元之支票影本（本院卷第
    一０二至一０三頁）可稽外，並經當場見證之證人謝明山證
    述屬實 (原審卷第五四至五五頁)， 甲○○亦稱：乙○○簽
    約時，不同意給付精神慰藉金等語，足認兩造間固有繼續租
    約，然既經雙方另行洽商，且已就租約內容達成不同於和解
    內容之合意，即以不同於和解內容之條件簽訂租約，顯然已
    有排除原和解條件之合意，自不受原和解條件之拘束。從而
    ，甲○○主張乙○○應受和解條件拘束，按月另行給付十一
    萬元慰問金；其據和解筆錄對乙○○執行，並無不當云云，
    亦屬無據。
五、綜上，乙○○依不當得利之法律關係，請求甲○○返還五十
    五萬五千二百九十元，及加計自原審為訴之聲明變更後之九
    十三年一月二日起至清償日止之法定遲延利息，為有理由，
    應予准許。原審判決就甲○○應給付超過二十七萬七千六百
    四十五元本息部分，為乙○○敗訴判決，駁回其訴及假執行
    之聲請，尚有未合。乙○○就原審判決其敗訴部分指為不當
    ，求予廢棄，改為命甲○○應再給付二十七萬七千六百四十
    五元本息，核無不當，爰將原判決此部分廢棄，改為判決如
    主文第二項所示；甲○○就原審判命給付部分指為不當，求
    予廢棄，為無理由，應予駁回其上訴。
據上論結，本件乙○○上訴部分為有理由；甲○○上訴部分為無
理由，依民事訴訟法第449 條第1 項、第78條，判決如主文。
中　　華　　民　　國　　94　　年　　1 　　月　　19　　日
                  民事第六庭
                      審判長法官    許明進
                      法      官    張明振
                      法      官    謝肅珍
以上正本證明與原本無異
不得上訴。
                      書  記  官  　廖素珍
中　　華　　民　　國　　94　　年　　1 　　月　　19　　日
